臺灣高等法院臺中分院民事判決
111年度上易字第105號
上訴人即附
帶被上訴人  羅彬育（下稱羅彬育）  

訴訟代理人  張豐守律師
被上訴人即
附帶上訴人  張彩玉（下稱張彩玉）  

訴訟代理人  周利皇律師
上列當事人間返還不當得利等事件，羅彬育對於中華民國110年1
2月22日臺灣臺中地方法院110年度訴字第1069號第一審判決提起
上訴，並為擴張請求，張彩玉為附帶上訴，本院於111年7月26日
言詞辯論終結，判決如下：
    主  文
一、原判決關於駁回羅彬育後開第2項之本金請求部分，暨該部
    分訴訟費用之裁判，均廢棄。
二、張彩玉應給付羅彬育新臺幣17萬2,800元，及自民國111年1
    月22日起，至清償日止，按週年利率百分之5計算之利息。
三、其餘上訴及擴張之訴均駁回。
四、附帶上訴駁回。
五、上開廢棄部分之第一審訴訟費用，及第二審與擴張之訴之訴
    訟費用，由羅彬育負擔4/5，餘由張彩玉負擔；附帶上訴之
    訴訟費用，由張彩玉負擔。
    事實及理由
壹、羅彬育於原審僅請求違約金新臺幣（下同）86萬4,000元本
    金（參原審卷107、139頁），其就於原審敗訴之違約金69萬
    1,200元本金（86萬4,000-17萬2,800）部分，提起上訴，並
    於本院擴張請求此部分違約金之法定遲延利息，核於法無不
    合，應予准許。
貳、羅彬育主張：兩造於民國105年1月1日，簽訂房屋租賃契約
    書（下稱系爭租約），張彩玉向其承租臺中市○○區○○村○○路
    000巷00○0號0樓（面積103.31平方公尺）房屋（下稱系爭房
    屋）。兩造約定：租賃期間自105年1月1日起，至105年12月
    31日止，每月租金3,600元，採年繳方式，應於105年12月31
    日前繳付。詎張彩玉於租期屆滿後，並未支付105年度租金
    共計4萬3,200元（3,600×12＝43,200），亦未遷讓交還系爭
    房屋，迄今仍繼續占有使用等情。爰依系爭租約之法律關係
    ，請求張彩玉將系爭房屋騰空遷讓交還予其，並給付105年
    之租金4萬3,200元；另依不當得利法律關係，請求張彩玉給
    付自106年1月1日起，至109年12月31日止，相當於租金之不
    當得利共計17萬2,800元（3,600×12×4），及自110年1月1日
    起，至交還系爭房屋之日止，按月給付其相當於租金之不當
    得利3,600元；又依系爭租約第4條第5項約定，請求張彩玉
    給付自106年1月1日起，至109年12月31日止，按租金5倍計
    算之違約金（下稱系爭違約金），共計86萬4,000元（3,600
    ×12×4×5），及其中69萬1,200元部分之法定遲延利息。
參、張彩玉則以：系爭房屋原係訴外人黃魏爽即羅彬育之婆婆所
    有（黃魏爽立有代筆遺囑，指定由訴外人黃庭輝、黃庭吉、
    黃庭文各繼承取得1/3），因訴外人即伊配偶洪清煌與黃庭
    文（即羅彬育配偶）於98、99年間，依合夥關係共同經營台
    優水國際股份有限公司（下稱台優水公司），故黃魏爽自98
    年起，同意將系爭房屋無償借予台優水公司使用，而與台優
    水公司間存有使用借貸關係。台優水公司則每月支付3,600
    元清潔費予黃庭文（後改為羅彬育），再轉交黃庭輝，作為
    黃庭輝清潔系爭房屋外面環境之代價。於109年2月9日黃魏
    爽過世前，黃魏爽並未終止與台優水公司間使用借貸關係，
    伊自有占有系爭房屋之合法權源。黃庭文於101年12月1日死
    亡後，羅彬育於102年8、9月間，謊稱要與伊（含洪清煌、
    伊之子即訴外人洪健智）就系爭房屋，簽訂租賃契約，證明
    台優水公司可繼續使用系爭房屋，以免伊遭黃庭文家人因其
    與彼等之糾紛，而向伊索討系爭房屋。因兩造實際上並無租
    賃之真意，故簽訂系爭租約為通謀虛偽意思表示，系爭租約
    應屬無效。縱認系爭租約非屬無效，然羅彬育並非系爭房屋
    所有權人，黃魏爽亦未曾授權其得就系爭房屋為出租或使用
    收益，其無權請求伊將系爭房屋騰空遷讓交還予其。且其並
    未因伊使用系爭房屋受有任何損害，其不得請求相當於租金
    之不當得利。縱認其因而受有損害，然其已依不當得利請求
    相當於租金之損害，其之損害已受滿足，應不得再請求系爭
    違約金。倘認其得請求系爭違約金，亦應予酌減，且不得再
    請求法定遲延利息。況伊已以現金繳付自105年1月1日起，
    至105年12月31日止，每月3,600元之清潔費予羅彬育。其再
    請求4萬3,200元（12x3,600）租金，為無理由等語置辯。
肆、原審為羅彬育一部勝訴，一部敗訴之判決，羅彬育不服，提
    起上訴，並為擴張請求，張彩玉則為附帶上訴：
一、羅彬育求為判決：㈠原判決不利於羅彬育部分廢棄。㈡上開廢
    棄部分，張彩玉應給付羅彬育86萬4,000元，及自起訴狀繕
    本送達翌日起，至清償日止，按週年利率百分之5計算之利
    息（即其於原審請求之不當得利17萬2,800元本息與違約金6
    9萬1,200元本金，及其於本院擴張請求之違約金69萬1,200
    元部分之利息）。張彩玉則聲明：㈠上訴及擴張之訴駁回。㈡
    如受不利判決，願供擔保，請准免為假執行。
二、張彩玉求為判決：㈠原判決不利於張彩玉部分廢棄。㈡上開廢
    棄部分，羅彬育於第一審之訴及其假執行之聲請均駁回。㈢
    如受不利判決，願供擔保，請准免為假執行。羅彬育則聲明
    ：附帶上訴駁回。
伍、兩造不爭執事項（參本院卷50頁、原判決4-5頁）：
一、系爭房屋為黃魏爽（即羅彬育之婆婆）所有。羅彬育與洪健
    智（即張彩玉之子）、洪清煌（即張彩玉之夫）於102年10
    月1日，就系爭房屋簽立房屋租賃契約，租期自102年10月1
    日起，至103年12月31日止、租金每月3,000元（參原審卷47
    -51頁）；羅彬育與洪清煌於104年1月7日，就系爭房屋簽立
    房屋租賃契約，租期自104年1月1日起，至104年12月31日止
    、租金每月3,000元，年繳36,000元整，年底12月31日付清
    （參原審卷53-59頁）；羅彬育與張彩玉於105年1月1日，就
    系爭房屋簽立系爭租約，租期自105年1月1日起，至105年12
    月31日止，租金每月3,600元，年繳於105年12月31日前繳付
    （參原審中簡卷19-31頁）。
二、系爭租約第4條第5項約定：「除甲方（即羅彬育）同意繼續
    出租外，乙方（即張彩玉）於租賃期滿即日將房屋以誠意照
    原狀遷還甲方…如不即時遷讓交還房屋時，甲方每月得向乙
    方請求按照租金五倍之違約金或即申請停水停電至遷讓完了
    之日止…」（參原審中簡卷23頁）。
三、系爭房屋登記為台優水公司之公司所在地址，台優水公司於
    99年8月12日核准設立，董事長為洪健智、董事為張彩玉及
    沈秋梅（即洪清煌之二嫂）、監察人為洪清煌。台優水公司
    於104年3月1日起，至108年2月28日申請暫停營業、於108年
    3月16日股東臨時會決議解散，108年3月19日經授中字第108
    33168860號函准予解散登記。（參原審卷123-137頁）
四、羅彬育於106年7月5日以台中法院郵局第1622號存證信函催
    告張彩玉騰空遷讓交還系爭房屋，張彩玉於106年7月7日收
    受（參原審中簡卷43-45頁）；原證8、9（參原審卷61-71頁
    ）為羅彬育與洪清煌之LINE通話紀錄。
陸、本院得心證之理由：
一、張彩玉辯稱：系爭租約係兩造通謀虛偽意思表示而簽立，應
    為無效一節，核非可採：
  ㈠張彩玉辯稱：兩造係基於通謀虛偽意思表示而簽立系爭租約
    之事實，為羅彬育所否認。
　㈡證人即黃庭文之兄黃庭輝於原審結稱：「系爭房屋為我媽媽
    黃魏爽所有，台優水公司是我弟弟（即黃庭文）與洪清煌合
    夥開的，約97年左右，實際時間不清楚，但整個公司沒有登
    記完成，所以黃庭文沒有登記為台優水公司之股東或董事。
    大約自98年間起台優水公司有使用系爭房屋放置物品，沒有
    簽訂租賃契約。我媽媽認為弟弟與人合夥開台優水公司，將
    物品放在系爭房屋內無可厚非，台優水公司只有經營很短的
    時間就沒有繼續經營，約自98年起一、二年，因為沒有經營
    起來，當時有付清潔費予黃魏爽，之後是否有付不清楚。黃
    魏爽當時（98年間）應該有要借給台優水公司使用，但時間
    很短。羅彬育有住系爭房屋2樓一段時間，時間不長，確切
    時間我不記得，現在羅彬育沒有住在系爭房屋2樓。是黃庭
    文過世後，羅彬育才從系爭房屋搬走。黃庭文有在台優水公
    司上班，是偶而去台優水公司走動，並沒有固定上班位置（
    參原審卷108-111頁）。」等語。
　㈢證人即黃庭文之友人林義雄於本院結稱：「黃魏爽有於98、9
    9年間，將系爭房屋出借給黃庭文與洪清煌合夥經營之台優
    水公司使用。就我所知，於黃庭文101年12月1日死亡前，黃
    魏爽沒有向台優水公司討回過系爭房屋。羅彬育住在系爭房
    屋樓上。有聽黃庭文說過，他向他媽媽借用系爭房屋開台優
    水公司使用。有沒有收取費用，我不清楚（參本院卷78-81
    頁）」等語。
　㈣證人即張彩玉之妯娌沈秋梅於本院結稱：「我知道黃魏爽有
    將系爭房屋給台優水公司使用，有沒有收取費用，我不清楚
    ，時間約98年的時候。就我所知，於黃庭文101年12月1日死
    亡前，黃魏爽沒有向台優水公司討回過系爭房屋。我沒有看
    過羅彬育出現在系爭房屋。我有聽張彩玉與洪清煌說過，系
    爭房屋的租賃契約是羅彬育拿去給張彩玉簽的。羅彬育說，
    簽了契約，對羅彬育比較有利。張彩玉有問洪清煌，洪清煌
    說簽，沒關係。張彩玉說：是因為羅彬育與黃家（婆家）有
    糾紛、有訴訟，她們有東西放在系爭房屋內，簽了契約比較
    會沒問題。洪清煌有說過，每年都要拿不知道多少錢的清潔
    費給黃家大哥（黃庭輝）整理環境，一年給一次，給到105
    年。台優水公司股東，我只知道有洪清煌與黃庭文，從頭到
    尾都是他們兩個。我不知道台優水公司登記之股東（原審卷
    125頁），有包括我（參本院卷84-89頁）。」等語。　
　㈤羅彬育與洪健智、洪清煌曾於102年10月1日，就系爭房屋簽
    立房屋租賃契約，租期至103年12月31日止。又羅彬育與洪
    清煌於104年1月7日，就系爭房屋簽立房屋租賃契約，租期
    自104年1月1日起，至104年12月31日止。系爭租約為兩造所
    簽立，租期自105年1月1日起，至105年12月31日止等情，已
    為兩造所不爭執（參上述伍、兩造不爭執事項：一、），並
    有租賃契約書附於原審卷47-59頁、原審中簡卷19-31頁可參
    。
　㈥依羅彬育所提附於原審卷61-71頁之羅彬育與洪清煌（張彩玉
    配偶）之LINE對話所示，於系爭租約屆期後之106年4月28日
    ，洪清煌對於羅彬育要求就系爭房屋，補簽立二年期（106
    年1月1日起，至107年12月31日止）之房屋租賃契約，不僅
    未提及系爭租約係屬通謀虛偽意思表示而無效，仍向羅彬育
    表示：「我不會給你造成困擾，那些東西我也正在想要搬到
    那去放」、「一年一付，就到12月底前，我一定搬」、「我
    新處所尚在整修得給我時間，一定12月底前清出」。
　㈦基上等情，證人黃庭輝、林義雄及沈秋梅固均證稱：黃魏爽
    於98年間，有因黃庭文與洪清煌合夥經營台優水公司，而將
    系爭屋房出借給台優水公司使用。惟系爭租約係於105年間
    簽立，離98年間，已有7年之久。且如前所述，在系爭租約
    簽立之前，洪健智、洪清煌2人與洪清煌曾先後各就系爭房
    屋，與羅彬育簽立房屋租賃契約書。而黃魏爽係因黃庭文與
    人合夥經營台優水公司，始同意短期出借系爭房屋供台優水
    公司使用，而黃庭文已於101年12月1日死亡，衡情黃魏爽應
    無可能繼續同意出借。本院經綜合審酌上情，及兩造所為辯
    論意旨等一切情狀，認依舉證責任分配法則，自難信張彩玉
    辯稱：系爭租約係兩造通謀虛偽意思表示而簽立之事實為真
    實。故張彩玉上開所辯，核非可採。
二、羅彬育依系爭租約及不當得利之法律關係，請求張彩玉遷讓
    交還系爭房屋，給付105年度之租金共計4萬3,200元本息，
    及自110年1月1日起，至遷讓日止之按月給付相當於租金之
    不當得利3,600元部分，均為有理由：
  ㈠系爭租約為有效，已如前述。而系爭租約所定租賃期限已於1
    05年12月31日屆滿，且兩造於系爭租約到期後，並未續約，
    而張彩玉於租期屆滿後，亦未有繼續繳納租金等情，已為張
    彩玉所自承（參原審卷88頁）。至羅彬育主張：張彩玉積欠
    其105年1月起至12月止之租金，共計4萬3,200元（3,600x12
    ），尚未給付之事實，為張彩玉所否認，辯稱：伊已經支付
    。惟張彩玉就伊已給付上開租金之有利於己之事實，並未舉
    證以實伊所辯。依舉證責任分配法則，自難信伊此部分所辯
    為真實。
　㈡按租賃契約為債權契約，出租人不以租賃物所有人為限，出
    租人未經所有人同意，擅以自己名義出租租賃物，其租約並
    非無效，僅不得以之對抗所有人，是除法律別有規定或另有
    約定者外，當事人仍應依租約履行。至所有人得否向承租人
    （兼轉租人）請求返還占有使用租賃物之利益，則屬另一問
    題（參最高法院110年度台上字第2467號、本院110年度上更
    一字第56號民事判決）。次按無權占有他人房屋，可能獲得
    相當於租金之利益為社會通常之觀念（參最高法院109年度
    台上字第2350號民事裁定）。
　㈢依上開說明意旨，羅彬育雖非系爭房屋之所有權人，其仍得
    依系爭租約之法律關係，以出租人之身分，於系爭租約之租
    期屆滿後，請求承租人張彩玉遷讓交還系爭房屋，及給付其
    105年度之租金4萬3,200元本息，並得於系爭租約租期屆滿
    後，依不當得利之法律關係，請求張彩玉給付自110年1月1
    日起，至遷讓交還系爭房屋之日止，按月給付其相當租金之
    不當得利3,600元。至系爭房屋之所有人得否向羅彬育請求
    返還其占有使用系爭房屋之利益，則屬另一問題。
三、羅彬育請求自106年1月1日起，至109年12月31日止之違約金
    共計34萬5,600元本金，及其中17萬2,800元部分之法定遲延
    利息部分，為有理由；至其逾此部分之請求，則為無理由：
　㈠按違約金，除當事人另有訂定外，視為因不履行而生損害之
    賠償總額。其約定如債務人不於適當時期或不依適當方法履
    行債務時，即須支付違約金者，債權人除得請求履行債務外
    ，違約金視為因不於適當時期或不依適當方法履行債務所生
    損害之賠償總額，民法第250條第2項定有明文。系爭違約金
    ，依系爭租約第4條第5款所載文字所示，並未經兩造明定為
    懲罰性違約金，故依上開規定，應認為系爭違約金屬損害賠
    償總額預定性違約金。是羅彬育就此部分之主張（系爭違約
    金屬懲罰金性違約金），核非可取。
　㈡按當事人約定之違約金是否過高，須依一般客觀事實，社會
    經濟狀況，當事人所受損害情形及債務人如能依約履行時，
    債權人可享受之一切利益為衡量標準；倘違約金係損害賠償
    總額預定性質者，尤應衡酌債權人實際上所受之積極損害及
    消極損害，以決定其約定之違約金是否過高（參最高法院11
    0年度台上字第2833號民事判決）。次按當事人約定之損害
    賠償總額預定性違約金，倘以支付金錢為標的，於債務人給
    付遲延時，債權人得依民法第233條第1項本文規定，請求按
    法定利率計算之遲延利息。至最高法院62年台上字第1394號
    原判例所謂「違約金如為損害賠償約定之性質，不得更請求
    遲延利息賠償損害」，係指借款債務約定違約金時，不能就
    該借款債務再請求遲延利息賠償損害而言，並非違約金「本
    身」遲延給付時，仍不得請求給付法定遲延利息，二者所示
    情形不同（參最高法院109年度台上字第3234號民事判決）
    。
　㈢本院經綜合審酌：張彩玉未於系爭租約期限屆滿後，依約將
    系爭房屋遷讓返還，致羅彬育受有相當於租金之損害。羅彬
    育就其所受上開相當於租金之損害，本無庸與張彩玉特別約
    定系爭違約金，即得依不當得利之法律關係，請求張彩玉返
    還此部分所受之利益。但羅彬育如就此部分損害，於系爭違
    約金中獲得賠償，即不得再就上開損害部分，再依不當得利
    之法律關係，請求張彩玉返還（詳後四、所述）。再參酌內
    政部109年8月26日台內地字第1090264511號函修正公告之住
    宅租賃契約書範本第14條第3項約定意旨（租賃關係消滅時
    ，承租人未返還租賃住宅，出租人得請求相當月租金額，及
    相當月租金額計算之違約金）等一切情狀後，認應將系爭違
    約金酌減至相當於月租金之二倍，方屬允當。又依上開說明
    意旨，就系爭違約金之請求本身部分，仍得請求給付法定遲
    延利息。準此，羅彬育得依系爭租約之法律關係，請求張彩
    玉給付其自106年1月1日起，至109年12月31日止之違約金本
    金共計34萬5,600元（3,600x12x4x2），及其中17萬2,800元
    部分之法定遲延利息。至其逾此部分之請求，則為無理由。
四、羅彬育請求自106年1月1日起，至109年12月31日止之相當於
    租金之不當得利，共計17萬2,800元本息部分，為無理由：
　㈠按依同一事實，於同一當事人間具備二個以上之法律要件，
    成立有同一目的之二個以上之請求權狀態，即學說所謂請求
    權併存或競合，如權利人行使其中一請求權已達目的，則其
    他請求權應不得再為行使。而租賃契約終止後，承租人負返
    還租賃標的物之義務，如未依約返還即為債務不履行，承租
    人應負債務不履行之損害賠償責任。且承租人未為返還仍然
    繼續占有使用者，乃故意或過失妨害出租人對所有物或占有
    物之使用、收益之行使，應負侵權行為損害賠償責任。再承
    租人於租賃關係終止後，繼續占用租賃標的物，乃無法律上
    原因獲得相當於租金之利益，致出租人受有不能使用收益租
    賃物之損害，應返還其所得利益。故租賃關係終止後，承租
    人未依約返還租賃物者，出租人得分別依債務不履行或侵權
    行為規定請求承租人賠償損害，或依不當得利規定請求承租
    人返還所得利益，其請求權雖然各別，惟均係基於同一事實
    ，且各請求權目的相同，如已為其中一請求權之行使而獲滿
    足，應不得再行使其餘請求權（參最高法院95年度台上字第
    2244號民事判決）。
　㈡系爭違約金為損害賠償總額預定性之違約金，已如前述。且
    羅彬育所受之自106年1月1日起，至109年12月31日期間之損
    害，已由前述之違約金34萬5,600元，加以填補。依上開說
    明意旨，羅彬育自不得再請求張彩玉給付同一時期相當於租
    金之不當得利共計17萬2,800元本息（3,600x12x4）。故其
    此部分請求，為無理由。
五、綜上所述，原審依系爭租約及不當得利之法律關係，判命張
    彩玉應將系爭房屋騰空遷讓交還羅彬育，並自110年1月1日
    起，至交還系爭房屋之日止，按月給付羅彬育3,600元，另
    應給付其105年度之租金共計4萬3,200元本息，另駁回羅彬
    育不當得利共計17萬2,800元本息之請求部分，核無違誤。
    羅彬育、張彩玉就此部分，各自提起上訴及附帶上訴，求為
    廢棄此部分原判決，均為無理由，應予駁回。又因系爭違約
    金應酌減至34萬5,600元，方屬允當，故羅彬育就原審駁回
    其請求17萬2,800元違約金部分，提起上訴，求為廢棄此部
    分原判決，為有理由。爰將此部分原判決予以廢棄，並判命
    張彩玉再給付羅彬育17萬2,800元，及自111年1月22日（即
    聲明上訴狀繕本送達翌日；因羅彬育係於本院始擴張請求此
    部分法定遲延利息）起，至清償日止，按週年利率百分之5
    計算之利息。至羅彬育就原審駁回其餘違約金請求之51萬8,
    400元本金部分（86萬4,000-34萬5,600），提起上訴，並就
    此51萬8,400元部分於本院擴張請求法定遲延利息部分，及
    張彩玉就原審所判命伊應給付之17萬2,800元違約金本金部
    分，為附帶上訴，均為無理由，應予駁回。
六、本件事證已臻明確，兩造其餘之攻擊或防禦方法及所用之證
    據，經本院斟酌後，認為均不足以影響本判決之結果，爰不
    逐一論列，附此敘明。
柒、據上論結，本件上訴及擴張之訴為一部有理由、一部無理由
    ，附帶上訴為無理由，判決如主文。
中　　華　　民　　國　　111 　年　　8 　　月　　9 　　日
                 民事第七庭   審判長法　官  王  銘
                                    法　官  張國華
                                    法　官  唐敏寶
正本係照原本作成。
不得上訴。
                                    書記官  劉恒宏
　　　　　　　　　　　　　　　　　　
中　　華　　民　　國　　111 　年　　8 　　月　　9 　　日